最高法院刑事判決　　　　　　　　　　　　　　　九十三年度台上字第四八三０號
　　上　訴　人　甲○○
　　　　　　　　　　　　六樓
右上訴人因常業重利案件，不服台灣高等法院高雄分院中華民國九十年十一月二十九
日第二審判決（九十年度上訴字第一二四四號，起訴案號：台灣高雄地方法院檢察署
八十九年度偵字第二六三四三號），提起上訴，本院判決如左：
    主  文
上訴駁回。
    理  由
按刑事訴訟法第三百七十七條規定：上訴於第三審法院，非以判決違背法令為理由，
不得為之。是提起第三審上訴，應以原判決違背法令為理由，係屬法定要件。如果上
訴理由狀並未依據卷內訴訟資料，具體指摘原判決不適用何種法則或如何適用不當，
或所指摘原判決違法情事，顯與法律規定得為第三審上訴理由之違法情形，不相適合
時，均應認其上訴為違背法律上之程式，予以駁回。本件原判決認定上訴人甲○○基
於常業重利之犯意，自民國八十九年八月、九月及十月間起，經營地下錢莊，從事高
利貸放款業務，在自由時報刊登「二萬內、上班族上班小姐、0000000」之借
貸廣告二至四天，以上開電話轉接0000000000號行動電話為聯絡方式，乘
社會上急迫、輕率或無經驗之不特定人需款孔急之際貸予金錢，每借款新台幣（下同
）一萬元，即須簽發二萬元之本票為擔保，並提供身分證質押，再預扣二千元之利息
，借貸者實得八千元，每十天繳付一期利息，每期利息二千元，月息高達八十分（即
年利率百分之九百六十）之重利。嗣於同年八月三十日、九月十一日，上訴人趁董榮
春欲繳納貸款、小孩補習費及支付生活費需錢急迫之際，在董榮春位於高雄市○○區
○○街三二八號四樓之三住處，貸與一萬元，扣除第一期利息二千元，並以其身分證
質押，董榮春陸續繳付利息，上訴人因而取得重利二萬元。復於同年九月五日，又趁
陳明吟需款繳納互助會款之際，貸與一萬元，扣除第一期利息二千元後，在同市○鎮
區○○路超商前交付八千元，陳明吟陸續繳付利息，上訴人因而取得重利一萬二千元
。其後因董榮春無力續繳重利報警，於同年十一月二十一日十二時五十分許，在同市
苓雅區○○○路一○九巷口，趁上訴人向董榮春索討借款本息時，為警查獲，當場扣
得由董榮春所簽發面額各二萬元之本票二張、上訴人所有內含0000000000
門號之ＮＯＫＩＡ行動電話一支、空白商業本票一本及記載董榮春、陳明吟等借款人
之黃色黏貼便條紙一張等情。因而撤銷第一審之不當判決，改判仍論處上訴人以乘他
人急迫貸以金錢，而取得與原本顯不相當之重利為常業罪刑。已綜核全部卷證資料，
詳加斟酌論斷，敘明其所憑之證據及認定之理由，而以上訴人否認犯罪所持之辯解為
不足採，予以指駁綦詳，俱有卷存之證據資料可資覆按。從形式上觀察，並無判決違
背法令之情形存在。查刑法第三百四十四條重利罪之所謂取得與原本顯不相當之重利
，係指就原本利率、時期核算及參酌當地之經濟狀況，較之一般債務之利息，顯有特
殊之超額者而言。又行為人明知社會上有因急迫而舉債濟急，及因輕率或無經驗而從
事舉債之情形，預定苛刻條件，一俟他人告貸，藉以博取重利者，則該當於刑法第三
百四十五條之常業重利罪。上訴人經營地下錢莊，從事高利貸放款業務，在自由時報
刊登廣告，乘社會上急迫、輕率或無經驗之不特定人需款孔急之際貸予金錢，借款人
每借款一萬元，即須簽發二萬元之本票為擔保，另須提供身分證質押，並預扣二千元
之利息，每十天繳付一期利息，每期利息二千元，月息高達八十分（即年利率百分之
九百六十），已逾越一般借款利息甚多，自屬重利無訛。其預定苛刻條件，一俟他人
告貸，即藉以博取重利，原判決論以常業重利罪，自屬正當合法。又犯罪之時間，除
有特殊情形外，並非構成犯罪事實之要素，有罪判決關於時間之記載，旨在辨別犯罪
之同一性。原判決事實記載：「上訴人自八十九年八月、九月及十月間起，經營地下
錢莊……嗣於同年十一月二十一日十二時五十分許，在高雄市苓雅區○○○路一○九
巷口，向董榮春索討借款本息時，為警查獲」。關於上訴人經營地下錢莊時間，已明
白認定為自八十九年八月起至同年十一月二十一止，依此項記載，已達於可得確定之
程度，而無礙於犯罪同一性之辨別，自不生違背法令之問題。另證據之取捨及其證明
力之判斷，屬於事實審法院之職權，苟其所為之判斷，並不違背經驗法則及論理法則
，即不能任意指為違背法令，而執為合法之第三審上訴理由。而認定犯罪事實所憑之
證據，並不以直接證據為限，間接證據亦包括在內，審理事實之法院綜合卷內之直接
、間接證據，本於推理作用，於通常一般之人均不致有所懷疑，得確信其為真實之程
度者，即非不得據之為有罪之認定。原判決論處上訴人常業重利罪刑，係綜合上訴人
之部分自白，被害人董榮村、陳明吟之指訴，自由時報廣告，被害人簽發之本票暨上
訴人書寫之便條紙等直接、間接證據，本於推理作用為認定犯罪事實之基礎。其中關
於月息多寡、利率計算、借款期限、借款用途？有無急迫情形？均屬原審取捨證據及
證據證明力判斷職權行使之問題，其所為判斷，尚無悖乎一般經驗法則，自不得指為
違法。再刑事訴訟法第一百八十四條第二項僅規定因發見真實之必要得命證人與被告
對質，是其應否對質，在審理事實之法院，本有自由裁酌之權，如果證人訊問筆錄，
已依同法第一百六十五條第一項規定，將其陳述之要旨告知被告，予以辯解之機會，
即使該證人未與對質，其調查證據程序，亦非違法。被害人陳明吟原審雖傳拘無著，
但其已於警訊中指證向上訴人借用高利貸明確，並有上訴人記載其借款之黃色黏貼便
條紙一張扣案佐證，事證明確，別無再訊問之必要，上訴人請求再傳訊陳明吟與其對
質，不具調查之必要性，原審未予傳喚調查，尤無應於審判期日調查之證據未予調查
之違法可言。末查刑法第三十八條第一項第二款、第三項規定：犯人所有供犯罪所用
或供犯罪預備之物得宣告沒收。原判決認內含0000000000門號之ＮＯＫＩ
Ａ行動電話一支係上訴人所有，供放高利貸所用之物，乃依職權予以宣告沒收。其所
沒收之0000000000門號係上訴人向電信局所租用之使用權，原判決雖未於
理由內加以說明，僅係判決文字之疏漏，非不得以裁定補正之，尚無判決違背法令之
問題。上訴意旨置原判決上開明確論斷於不顧，對原審取捨證據及證據證明力判斷之
審判職權行使，任憑己見，或就同一證據資料為相異之評價，或就不影響於判決本旨
事項再為事實上之爭辯，均與法律規定得為第三審上訴理由之違法情形，不相適合，
其上訴為違背法律上之程式，應予駁回。
據上論結，應依刑事訴訟法第三百九十五條前段，判決如主文。
中　　　華　　　民　　　國　　九十三　　年　　　九　　　月　　 十六 　　日
                              最高法院刑事第四庭
                                  審判長法官  紀　俊　乾
                                        法官  黃　正　興
                                        法官  劉　介　民
                                        法官  陳　東　誥
                                        法官  黃　一　鑫
      右正本證明與原本無異
                                              書  記  官
中　　　華　　　民　　　國　　九十三　　年　　　九　　　月　　 二十 　　日
                                                                        Ｑ
